【裁判字號】    99,易,219
【裁判日期】    990322
【裁判案由】    詐欺
【裁判全文】
臺灣臺北地方法院刑事判決              99年度易字第219號
    公  訴  人  臺灣臺北地方法院檢察署檢察官
    被      告  乙○○
上列被告因詐欺案件，經檢察官提起公訴（98年度偵字第18217
、18218號），本院判決如下：
    主  文
乙○○幫助犯詐欺取財罪，處有期徒刑肆月，如易科罰金，以新
臺幣壹仟元折算壹日。
    事  實
一、乙○○依其生活經驗、智識程度，可預見提供自己之金融帳
    戶資料予他人使用，將可能成為幫助他人作為實施詐欺取財
    之財產性犯罪收款工具，竟仍基於縱有人以其帳戶實施詐欺
    犯罪，亦不違背其本意之不確定故意，於民國98年4月30日
    後至5月6日前之某日，在不詳處所，將其早於92年5月13日
    ，在臺灣中小企業銀行東臺北分行（址設臺北市○○路○段
    135號）所開立之0000000000 0號帳戶，嗣於98年4月21日始
    向銀行以辦理掛失為由而補發取得之存摺、提款卡及密碼（
    銀行交付之密碼單），交予真實姓名、年籍不詳之成年人（
    下簡稱不詳之成年人）使用，幫助為詐欺取財犯行。而該不
    詳之成年人取得前揭存摺、提款卡及密碼後，即意圖為自己
    不法之所有之犯意，先於同年5月6日某時許，以電話向甲○○佯稱：前於金石堂網路書局購物時付款方式誤勾選為分期
    付款，須至ATM自動櫃員機依指示操作更正云云，致甲○○
    陷於錯誤，誤信為真，即依該不詳之成年人之指示，於同日
    晚上7時51分許，至位於臺中市○○區○○路2段405號之南
    屯路郵局，以ATM自動櫃員機轉帳匯款方式，將新臺幣（下
    同）2萬9999元之款項，匯入乙○○上揭帳戶內；隨即又於
    同日晚上7時30分許，向丙○○誆稱：前於金石堂網路書局
    購物時，因公司內部作業疏失，誤將付款方式設成分期付款
    ，須至ATM自動櫃員機依指示操作以解除設定云云，致丙○○陷於錯誤，依該不詳之成年人指示，於同日晚上9時13分
    許，至位於高雄縣大寮鄉○○路767號之大發郵局，以ATM自
    動櫃員機轉帳匯款方式，將2萬9999元之款項，匯入乙○○
    前揭帳戶內，且均旋於同日遭提領一空。因甲○○、丙○○
    等2人發覺受騙，分別報警處理，經警循線追查，始悉上情
    。
二、案經臺北市政府警察局松山分局報告臺灣臺北地方法院檢察
    署檢察官偵查起訴。
    理  由
壹、程序部分：
    按被告以外之人於審判外之陳述，雖不符刑事訴訟法第159
    條之1至第159條之4之規定，而經當事人於審判程序同意作
    為證據，法院審酌該言詞陳述或書面陳述作成時之情況，認
    為適當者，亦得為證據。當事人、代理人或辯護人於法院調
    查證據時，知有第159條第1項不得為證據之情形，而未於言
    詞辯論終結前聲明異議者，視為有前項之同意，刑事訴訟法
    第159條之5定有明文。本院認定事實所引用之下列證據資料
    ，並無證據證明係公務員違背法定程序所取得。又被告乙○○、檢察官於本院審判期日中對本院所提示之被告以外之人
    審判外之供述，就證據能力均未表示爭執，迄至言詞辯論終
    結前亦未再聲明異議，經核無顯有不可信之情況與不得作為
    證據之情形，本院審酌上揭證據資料製作時之情況，尚無違
    法不當及證明力明顯過低之瑕疵，認為以之作為證據應屬適
    當，依刑事訴訟法第159條之5第2項規定，認本院引用之下
    列證據均有證據能力，合先敘明。
貳、實體部分
一、訊據被告固不否認其確有申辦及補辦上揭帳戶存摺及提款卡
    等情，惟矢口否認有何幫助詐欺之犯行，辯稱：上揭帳戶提
    款卡密碼跟提款卡及存摺放一起，提款卡之前我有用過，後
    來存摺及提款卡都遺失，有到銀行申請補發，補發後我記得
    沒有變更密碼，結果補發那個禮拜又遺失，要再申請補發，
    銀行說已被列為警示帳戶云云。
二、經查：
    （一）被害人甲○○、丙○○2人分別於上揭時、地遭不詳
          之成年人佯稱在金石堂網路書局購物時，因個人或公
          司作業疏失，誤以分期付款為付款云云，致被害人2
          人各陷於錯誤，信以為真，先後依該不詳之成年人之
          指示，操作ATM匯款，而各自轉帳2萬9999元至被告上
          揭帳戶內，旋遭提領一空等情，業據被害人2人分別
          於警詢時指述明確，被告對此亦不爭執，復有附卷之
          被告上揭帳戶之開戶資料及交易明細共2紙、郵政自
          動櫃員機交易明細表2紙可考（見第15389號偵查卷第
          4至6頁、第13頁、第15頁、第16頁、第15407號偵查
          卷第3至4頁、第9頁）。亦即，被告上揭帳戶已被用
          於詐騙被害人2人之詐欺取財犯行，至為明確。
    （二）被告雖於本院審理時辯稱未曾提供上揭帳戶之存摺、
          提款卡及密碼予他人使用云云，然經對照被告歷次供
          述之內容：
           1、被告先於警詢時供稱：我於98年4月間在家中遍
              尋不著後，才發現提款卡及存摺遺失，我將密碼
              單及提款卡放一起，我發現後沒幾天就向銀行掛
              失云云（見第15389號偵查卷第8至9頁）。
           2、復於偵查中供稱：我約於98年5、6月遺失過，我
              拿存簿、金融卡要去提款，要放到機車置物箱時
              不慎遺失，可能是我放口袋騎車時遺失，提款卡
              上面沒有寫密碼，我好像將密碼放在提款卡套子
              裡，我怕會忘記，我發現遺失後有跟銀行掛失提
              款卡及存摺云云（見第18217號偵查卷第8頁）。
           3、又於本院行準備程序時供稱：我要去銀行「提款
              」，卡沒有放好，掉了，密碼沒有辦法記，卡片
              跟存款簿放一起，密碼也放一起，密碼有1張紙
              條，是銀行發卡時給的，卡片密碼係新的，我沒
              有去更改密碼。我那帳戶好像我太久沒有去用，
              要去辦新的，補發後遺失，好像是補發那個禮拜
              ，遺失之後，我就沒有再動了，我有跟銀行掛失
              ，銀行說不能辦。我想說看帳戶裡面還有多少錢
              ，但是好像還沒有去，就不見了云云。之後，又
              改稱：就是去辦提款卡，然後搞丟，然後想要存
              錢才發現云云（見本院卷99年1月29日準備程序
              筆錄第2至4頁）。繼於本院審理時供稱：我那時
              候要用帳戶，好像要「存錢」，在自己地方找，
              才發現不見，我有申請新的提款卡及存摺，可是
              搞丟了，我不知道在哪裡不見的，我記得我用1
              個塑膠袋裝著，我要去存錢，那時要用到帳戶與
              存摺，密碼係跟提款卡放一起，要用時發現不見
              云云（見本院卷99年3月3日審判筆錄第3至8頁）
              。
          據上，被告於警詢時、偵查中，均未曾提及其上揭帳
          戶有先向銀行申請補辦及本次係補辦後之新存摺、提
          款卡及密碼又遺失之情，至本院行準備程序時，因檢
          察官質疑，被告才提及補辦後尚有遺失之事。又被告
          對於其究竟如何遺失重要之提款卡、存摺及密碼一事
          ，其於偵查中及本院行準備程序時均稱：要去「提款
          時」遺失云云，復於本院審理時遂改口稱：要去「存
          錢時」遺失云云，則被告所有上揭帳戶之存摺、提款
          卡及密碼，究係前往提款時或去存錢時遺失？係放到
          機車置物箱時不慎遺失、或係放口袋騎車時遺失，抑
          或係放在塑膠袋裡在不詳處遺失，被告前後供述情節
          非但含糊不清，甚有矛盾之處，則其前揭所辯，是否
          可採，實有疑義。
    （三）衡之近年來政府已廣為向民眾宣導如何防範犯罪集團
          恐嚇或施詐，一般人如遇帳戶存摺、提款卡遺失或遭
          竊，為防止其存款遭盜領或帳戶遭不法使用，必當於
          發現後立即向金融機構辦理掛失補發手續，而持被告
          所有之上揭帳戶實施犯罪之人對此亦當知之甚詳，而
          於原帳戶所有人掛失止付後，即無法以拾得或竊得之
          存摺、提款卡提領該戶內之存款，如有意犯罪之人如
          不能掌控帳戶之來源，逕以拾得或竊得之他人帳戶為
          其犯罪轉帳收款工具，則其向被害人詐騙，縱誘使被
          害人將款項匯入該帳戶後，卻極有可能因帳戶所有人
          即時掛失止付而無法提領，則前述大費周章所從事之
          犯罪行為，非但甘冒犯罪後遭追訴、處罰之風險，且
          徒然平白無故替原帳戶所有人匯入金錢，仍無法得償
          其犯罪之目的，無異於為人作嫁，亦即，為前述犯罪
          之不詳之成年人所使用之轉帳收款帳戶，必然屬於其
          等在特定時間得以確定掌控之人頭帳戶，若非其已經
          確定所使用之帳戶所有人必然不會在被害人轉帳，或
          其前往提款、收款之期間去報警或掛失止付，以現今
          人頭帳戶充斥市面之狀況，應不至於尚須以具高度風
          險之帳戶從事犯罪，而此等確信，在帳戶係拾得或竊
          得之情形，實無發生之可能。被告雖辯稱其係遺失云
          云，然依其供述，難認為真，且觀之卷存臺灣中小企
          業銀行東臺北分行98年10月15日函暨檢附之存款交易
          明細（見第18217號偵查卷第13至40頁），被告係於9
          8年4月21日辦理掛失而補辦取得前揭存摺、提款卡及
          密碼（銀行交付之密碼單）後，隨即於同月30日領取
          106元，當時結餘僅54元，惟該帳戶旋於同年5月6日
          即有被害人甲○○、丙○○2人遭詐騙款項匯至被告
          上揭帳戶內之情事。被告久未動用前揭帳戶，卻於98
          年4月21日補辦取得提款卡及密碼後，未有任何存款
          情事，僅領走106元，亦未有一般人常有之更改密碼
          舉措，該帳戶未有後續之正常存領款使用，旋即淪為
          詐騙匯款取款之工具，足見被告於補辦取得前揭帳戶
          之存摺、提款卡及密碼時，主觀上本無長久使用該帳
          戶之意思無疑。據上，益證應係被告將其上揭帳戶之
          存摺、提款卡及密碼交予他人使用，而非如其辯稱係
          遺失後遭人盜用之情形至明。
    （四）又金融帳戶為個人理財之工具，申請開設金融帳戶並
          無任何特殊之限制，一般民眾皆能自由申請開戶，並
          得同時在不同金融機構申請多數存款帳戶使用，乃眾
          所週知之事實。依一般人之社會生活經驗，倘係合法
          收入，本可自行向金融行庫開戶使用，而無向他人承
          租、購買或要求提供帳戶之必要。又如他人不以自己
          名義申請開戶，而向他人收購金融機構帳戶使用，衡
          諸常情，一般通常智識之人亦可認知此應係為免他人
          得悉使用帳戶者之真實身分，而能合理懷疑該承租、
          收購或要求提供帳戶者目的在於供犯罪所用。況且，
          近來新聞媒體，對於不肖犯罪集團常大量收購或使用
          他人存款帳戶後，再持以供作犯罪使用，藉此逃避檢
          警查緝之情事，亦多所報導；又一般人亦均有妥為保
          管及防止他人任意使用存摺、提款卡及密碼之認識，
          縱特殊情況，偶須交付他人使用，亦必深入瞭解用途
          復判斷合理性，始予提供，且該等專有物品如落入不
          明人士手中，而未加以闡明正常用途，極易被利用為
          與財產有關之犯罪工具，此乃依一般生活經驗即能體
          察之常識，而對於非有正當理由，竟徵求他人提供帳
          戶者，客觀上可預見其目的，無非為供為某資金之存
          匯後再行領用，且其中過程必係有意隱瞞或掩飾行為
          人之真實身分，本件被告已成年，高職畢業之教育程
          度，且當時已有工作經驗，業經被告供述在卷（見本
          院卷同前審判筆錄第7頁），且有法務部戶役政連結
          作業系統存卷可表，依其智識程度及社會經驗，應可
          預見將自己帳戶之存摺、提款卡及密碼提供他人使用
          ，將可能幫助他人實施財產犯罪，惟其仍將特意前往
          銀行補辦而取得之前揭帳戶存摺、提款卡及密碼供予
          他人使用，顯見縱使被告交付之前揭帳戶存摺、提款
          卡及密碼供犯罪之用，並不違反其本意，其顯有幫助
          本案遂行詐欺取財犯行之未必故意，已足認定。
    （五）綜上所述，本件事證明確，被告事後所辯，無非卸責
          脫免之詞，殊無可信。本件被告幫助詐欺之犯行，堪
          以認定，應依法論科。
三、論罪科刑之理由
    （一）核被告所為，係犯刑法第30條第1項前段、第339條第
          1項之幫助詐欺取財罪。
    （二）按刑法上之幫助犯，係對於犯罪與正犯有共同之認識
          ，而以幫助之意思，對於正犯資以助力，而未參與實
          施犯罪之行為者而言。被告基於幫助之犯意，提供其
          所有之上揭帳戶之存摺、提款卡及密碼，以供不詳之
          成年人詐騙被害人2人財物之用，僅係參與犯罪構成
          要件以外之行為，於無積極證據證明被告係以正犯而
          非以幫助犯之犯意參與，或被告有參與對被害人施用
          詐術、領取被害人匯入款項等詐欺取財構成要件行為
          之情形下，應認被告係幫助犯，爰依刑法第30條第2
          項之規定，按正犯之刑減輕之。
    （三）被告一次提供前揭帳戶存摺、提款卡及密碼幫助不詳
          之人士對被害人2人為詐欺取財犯行，顯係一行為觸
          犯數個幫助詐欺取財罪名，為想像競合犯，依刑法第
          55條規定，應從一重處斷。
    （四）爰審酌被告已有竊盜、毒品危害防制條例等前科之素
          行，有臺灣高等法院被告前案紀錄表在卷可表，其犯
          罪之動機、目的、其特意向銀行補辦久未使用之前揭
          帳戶，取得補發之存摺、提款卡及密碼後，於短暫時
          間內，即供作非法使用，其犯罪之手段、對社會交易
          安全產生負面影響，增加政府查緝此類犯罪之困難，
          且使他人得以掩飾詐欺所得之財物，並使本件被害人
          2人各自遭受2萬9999元之財產上損害，犯罪所生之危
          害非輕，復斟被告矢口否認犯罪，一再狡辯，犯後態
          度不佳及其生活狀況、智識程度等一切情狀，而量處
          如主文所示之刑，並諭知如易科罰金之折算標準（按
          刑法第41條第1項前段於98年12月30日修正公布後，
          僅係將94年2月2日修正公布並於95年7月1日起生效前
          揭規定之「受六個月以下有期徒刑」修正為「受六月
          以下有期徒刑」，此乃求用語統一，非法律變更，毋
          庸新舊法之比較，應逕予適用，附此說明），以示懲
          戒。
據上論斷，應依刑事訴訟法第299條第1項前段，刑法第339條第1
項、第30條第1項前段、第2項、第55條、第41條第1項前段，刑
法施行法第1條之1第1項、第2項前段，判決如主文。
本案經檢察官盧慧珊到庭執行職務。
中    華    民    國    99    年    3     月    22    日
                  刑事第十六庭  審判長法  官    蔡守訓
                                      法  官    羅月君
                                      法  官    徐千惠
上正本證明與原本無異。
如不服本判決應於收受送達後10日內向本院提出上訴書狀，並應
敘述具體理由；其未敘述上訴理由者，應於上訴期間屆滿後20日
內向本院補提理由書（均須按他造當事人之人數附繕本）「切勿
逕送上級法院」。告訴人或被害人如對於本判決不服者，應具備
理由請求檢察官上訴，其上訴期間之計算係以檢察官收受判決正
本之日期為準。
                                      書記官    高心羽
中    華    民    國    99    年    3     月    23    日
附錄論罪科刑法條：
中華民國刑法第339條（普通詐欺罪）
意圖為自己或第三人不法之所有，以詐術使人將本人或第三人之
物交付者，處5年以下有期徒刑、拘役或科或併科1千元以下罰金
。
以前項方法得財產上不法之利益或使第三人得之者，亦同。
前二項之未遂犯罰之。

司法院資訊處製作；財團法人民間司法改革基金會備份。
